【裁判字號】    98,交易,101
【裁判日期】    990331
【裁判案由】    過失傷害
【裁判全文】
臺灣高雄地方法院刑事判決             98年度交易字第101號
公  訴  人  臺灣高雄地方法院檢察署檢察官
被      告  甲○○
選任辯護人  王伊忱律師
            陳景裕律師
            鄭美玲律師
上列被告因過失傷害案件，經檢察官提起公訴（98年度調偵字第
1075號），本院判決如下：
    主  文
甲○○犯過失傷害罪，處有期徒刑伍月，如易科罰金，以新臺幣
壹仟元折算壹日。
    事  實
一、甲○○考領有普通小型車駕駛執照，於民國98年3 月27日晚
    間7 時21分許，駕駛車牌號碼6867—XK號自用小客車，沿高
    雄市三民區○○○路由南往北行駛，途經該路與建工路、同
    盟一路交岔口（下稱系爭路口）時，本應注意汽車行駛至交
    岔路口，其行進、轉彎時，轉彎車應讓直行車先行，而當時
    天候晴、夜間有照明、路面乾燥無缺陷及障礙物，視距良好
    ，客觀上並無不能注意之情事，詎疏未注意，見同路段民族
    一路北向號誌轉為紅燈併右轉箭頭綠燈時，即貿然於系爭路
    口右轉欲進入同址建工路，適有乙○○騎乘車牌號碼TF8 —
    122 號輕型機車，沿同址同盟一路由西往東綠燈直行建工路
    而駛進系爭路口，甲○○未讓乙○○先行，其自用小客車左
    前車頭即不慎撞擊乙○○前揭輕型機車右側車身，乙○○因
    而人車倒地，再受前揭自小客車車輪碾壓腹部，因此受有右
    側第1 至2 及第5 至8 肋骨骨折併氣胸、左側第2 至3 及第
    6 至10肋骨骨折併氣胸、腹內出血併脾臟四度撕裂傷、左腎
    及胰臟鈍挫傷、牙齒斷裂等傷害，嗣經送醫救治後，手術切
    除脾臟。甲○○於車禍發生後留在現場，於偵查機關尚未發
    覺肇事者之前，主動向前往處理之員警陳述肇事經過，表明
    其為肇事者而接受裁判，始查悉上情。
二、案經乙○○訴由臺灣高雄地方法院檢察署檢察官偵查起訴。
    理  由
壹、證據能力部分：
    按被告以外之人於審判外之言詞或書面陳述，除法律有規定
    者外，不得作為證據。又被告以外之人於審判外之陳述，雖
    不符前4 條之規定，而經當事人於審判程序同意作為證據，
    法院審酌該言詞陳述或書面陳述作成時之情況，認為適當者
    ，亦得為證據，刑事訴訟法第159 條第1 項、第159 條之5
    第1 項分別定有明文。查本案認定事實所引用之卷證資料，
    除原已符同法第159 條之1 至第159 條之4 規定、及法律另
    有規定等傳聞法則例外規定，而得作為證據外，其餘卷證資
    料，並無證據證明係公務員違背法定程序所取得，檢察官、
    被告及辯護人等復均於審判程序中同意作為認定本件犯罪事
    實之證據，且本院審酌前揭陳述作成時之情況，並無違法取
    證之瑕疵，亦認以之作為證據為適當，是本件有關被告以外
    之人於審判外之言詞或書面陳述等供述證據，依前揭法條意
    旨，自均得為證據。
貳、實體部分：
一、訊據被告矢口否認有何過失傷害犯行，辯稱：其無過失，其
    係看到車道號誌為右轉綠燈才右轉，其紅燈可以右轉，其他
    車不能轉，其有路權，且未撞告訴人云云。經查：
（一）被告於前揭時、地，駕駛前揭車輛行經系爭路口時，見同
      路段民族一路北向號誌轉為紅燈併右轉箭頭綠燈時，即於
      系爭路口右轉欲進入同址建工路，適有告訴人騎乘前揭機
      車，沿同址同盟一路由西往東直行建工路而駛進系爭路口
      ，被告自用小客車左前車頭撞擊告訴人前揭輕型機車右側
      車身，告訴人因而人車倒地，再受被告前揭自小客車車輪
      碾壓腹部後，被告未予停煞繼續往右前方行駛，其左前車
      角之車輪再擦撞行駛在告訴人前方、證人丙○○所騎乘車
      牌號碼VN2-600 號輕型機車車身右後側之事實：
    1.業據告訴人於警詢時證稱：肇事前，其騎乘前揭機車沿同
      盟路慢車道西向東行駛，至肇事地向東直行時，其右側車
      身被沿右側駛來之被告車輛左前車輪衝撞後倒地受傷，其
      感覺車子有壓到其，當時同盟路西向東號誌是綠燈，被告
      由右側駛來等語（見偵卷第29頁正、反面）、於本院審理
      時證稱：其當天是從同盟一路往建工路綠燈直行，其在同
      盟路等紅燈，綠燈亮起，其才直行過去，已經過了民族一
      路，其就在車底下滾幾圈，當時其綠燈直行，到過路口前
      都沒有看到被告車輛，其係到建工路被撞的，人倒在車底
      下等語（見本院卷第105 至107 頁），核與證人丙○○於
      警詢時陳稱：發生車禍當時同盟路西向東號誌是綠燈，被
      告駕車由右後方轉來等語（見警卷第28頁正、反面）、於
      本院審理時證稱：本件發生車禍時其在場，當時其從同盟
      一路往建工路走，是綠燈直行，後面有車從其右後方撞其
      車子後方，故肇事車輛應係從民族一路轉出，當時其係停
      紅燈，變綠燈才啟動，其被撞前並無看到肇事車輛，其停
      車後轉頭告訴人就已經被撞了，其後面有同學騎機車經過
      ，有聽他說汽車有將機車碾過去，但不確定是碾車子還是
      人等語相符（見本院卷第101 至104 頁），足見案發當時
      告訴人行車時相係同盟一路及建工路綠燈號誌，而被告車
      輛尚未進入建工路。
    2.而被告亦於偵查中供稱：其在民族路往北方向，看到有右
      轉綠燈亮其就右轉，而告訴人由建工路西向東騎機車，撞
      到其左側前輪胎處，其右轉時有看到很多機車由建工路由
      西向東騎過來，當時其未完成右轉等語（見98年度偵字第
      21892 號卷，下稱偵卷，第10至11頁）、於本院審理時供
      稱：其當時從民族一路走，本來紅燈，看到右轉燈亮就依
      燈號右轉，其發生車禍後停下來，看到其車左邊旗竿黏在
      告訴人的機車上等語（見本院卷第118 、119 頁），足徵
      案發當時被告行車時相係民族一路紅燈併右轉箭頭綠燈號
      誌，被告亦坦認其尚未完成右轉彎。
    3.觀之卷附車禍現場照片（見偵卷第18頁上方），可見肇事
      現場民族一路與建工路口有紅燈併右轉箭頭綠燈之時相。
      衡情為抒解交通擁塞情況，故在交通流量大之路口，於交
      岔路口一方號誌為綠燈直行時，仍會例外開放橫向行駛車
      輛可紅燈右轉，而有紅燈右轉之號誌設置。而證人即員警
      翁宗平於本院審理時亦證稱：民族一路轉建工路車流量比
      較大，所以有設計右轉號誌供右轉車道，卷附偵卷第18頁
      上方照片是紅燈可以右轉之情形等語（見本院卷第97、1
      00 頁 ），再互核告訴人、證人丙○○前揭證述及被告前
      揭供述，益見本案車禍發生時，同盟一路及建工路東西向
      號誌確為綠燈，而同時民族一路之號誌為紅燈併右轉箭頭
      綠燈無訛。惟卷附高雄市政府交通局98年10月28日高市交
      管字第0980053434號函所提供本案案發當時系爭路口之號
      誌時相，卻未載明此時相存在等情，有前揭函文1 份在卷
      可參（見本院審交易卷第71頁），顯係漏載，自不足憑以
      判斷本件車禍發生當時之時相。況被告始終均未提及「民
      族一路南北向紅燈可左、右轉」之時相，則案發當時是否
      為函文所指此時相顯示，自有可疑，自難率認案發當時為
      此時相，率認被告有絕對路權而為有利被告之認定。又被
      告雖辯稱：其紅燈可以右轉，告訴人所駛車道應係紅燈不
      能直行云云，惟此時相設置下，與抒解交通壅塞之設置目
      的有違，顯與前揭一般道路交通號誌時相設計相違，委無
      足採。
    4.再稽之卷附車損照片，可見被告之左前車角、左前車輪鋼
      圈及輪胎上均有刮擦痕（見偵卷第19、21頁），而告訴人
      前揭機車右側車身亦有刮擦痕（見偵卷第24頁），互核被
      告前揭供述、告訴人前揭證述及參以經驗及論理法則，足
      認被告前揭車輛左前車頭與告訴人前揭機車右側車身發生
      碰撞，告訴人騎乘前揭機車直行時，遭欲右轉彎之被告，
      駕車自右側攔腰撞擊；又徵之卷附現場照片，告訴人機車
      刮擦痕起始於系爭路口前，尚未達建工路之枕木紋標線一
      節，亦有現場照片1 張在卷可佐（見偵卷第18頁），足認
      本案車禍發生第一現場係在系爭路口前，益徵被告進入建
      工路前即肇事，是案發當時被告駕車確未完成右轉彎甚明
      。
    5.此外，並有道路交通事故現場圖、道路交通事故調查報告
      表（一）、（二）各1 份、車禍現場及車損照片14張附卷
      可按（見偵卷第17至26頁）。
    6.綜上各節以觀，本件車禍係因同盟一路及建工路號誌為綠
      燈，而同時民族一路號誌為紅燈併右轉箭頭綠燈，即系爭
      路口同時有綠燈直行及紅燈右轉車輛進入同一建工路口時
      ，被告駕駛前揭車輛欲右轉進入建工路前，未禮讓直行之
      告訴人機車先行，致其自用小客車左前車頭直接撞擊告訴
      人前揭輕型機車右側車身無訛。從而，被告於前揭時、地
      駕駛前揭車輛，確與告訴人騎乘之前揭機車發生碰撞，致
      告訴人人車倒地，因而受傷等情，堪以認定。是被告前揭
      所辯，顯與事實不符，不足採信。
（二）而告訴人因而受有右側第1 至2 及第5 至8 肋骨骨折併氣
      胸、左側第2 至3 及第6至10 肋骨骨折併氣胸、腹內出血
      併脾臟四度撕裂傷、左腎及胰臟鈍挫傷、牙齒斷裂，並受
      有脾臟切除等傷害一節，有高雄榮民總醫院診斷證明書影
      本1 紙在卷可參（見偵卷第3 頁），堪認告訴人所受前揭
      傷害結果，與被告駕駛行為間，有相當因果關係。
（三）按汽車行駛至交岔路口，其行進、轉彎，轉彎車應讓直行
      車先行，道路交通安全規則第102 條第1 項第7 款訂有明
      文。查本案案發當時，同盟一路及建工路號誌為綠燈，同
      時民族一路號誌為紅燈併右轉箭頭綠燈，告訴人騎乘前揭
      機車自同盟一路西向東直行欲至建工路，而被告駕車自民
      族一路紅燈右轉，並未完成右轉彎一節，已認定如前，是
      被告車輛為轉彎車，告訴人機車為直行車，承前揭規定，
      被告自有禮讓告訴人先行之義務。而參以案發當時，天候
      晴、夜間有照明、路面乾燥無缺陷及障礙物，視距良好等
      情，有前揭道路交通事故調查報告表（一）、（二）各1
      份附卷可考，足見被告並無不能注意之情事。而被告竟疏
      未注意，未禮讓告訴人直行車先行，其車輛左前車頭即撞
      擊告訴人機車右側車身，致告訴人人車倒地受傷，顯有過
      失至明。另本院依職權送請車禍鑑定，鑑定結果亦認：被
      告轉彎車未讓直行車先行，為肇事原因，告訴人無肇事原
      因等語，有高雄市政府交通局車輛行車事故鑑定委員會鑑
      定意見書1 份在卷可佐（見偵卷第4 至5 頁）。是被告前
      揭過失行為，自與告訴人受傷之結果間，有相當因果關係
      。
（四）被告前於偵訊時供稱：其在民族路往北方向，看到有右轉
      綠燈亮其就右轉，其右轉時有看到很多機車從建工路由西
      向東騎過來，當時其未完成右轉等語（見偵卷第10至11頁
      ），於本院審理時則改稱：其駛進建工路時，看到左邊很
      多機車衝過來等語（見本院卷第118 頁），前則供稱其未
      完成右轉彎，後則供稱其已完成右轉之意，前後供述互有
      齟齬，顯悖常情，自難盡信。而衡酌告訴人與證人丙○○
      均與被告素不相識，彼等無怨懟或金錢糾紛及仇恨，為被
      告不爭執，當無甘冒偽證重責攀誣被告之理，且迭於警詢
      及本院審理時均指訴一致無牴，並有前揭客觀事證足憑，
      實屬信而有徵，自堪採信。
（五）雖高雄市政府警察局三民第二分局派出所車禍處理登記簿
      「肇事情形」欄上載：「甲（指證人丙○○）乙（指告訴
      人）二車由同盟路西向東行進，乙車『似』撞倒甲車後不
      穩再擦撞丙車（指被告）」等語（見偵卷第37頁），惟證
      人即警員翁宗平於本院審理時證稱：該登記簿之製作，其
      係詢問開車駕駛人，先大略記載，因之後又有案件，則交
      給派出所備勤後續指揮等語（見本院卷第87頁），足見該
      登記簿之製作係依據被告警詢之單方供述所為之初步記載
      ，而非依據所有在場人士之供述、3 方車輛車損等等客觀
      情況所為之判斷，且並未肯定肇事經過果為此情，自難率
      爾採憑，而遽為有利被告之認定。至辯護人聲請就本件車
      禍肇事原因，再送交通大學予以鑑定部分，係就同一證據
      再行聲請調查，且本件待證事實已臻明瞭，自無再予調查
      之必要，附此敘明。
（六）綜上所述，被告前揭所辯，顯係臨訟畏罪飾卸之詞，均無
      足採，本件事證明確，被告過失傷害犯行，洵堪認定，應
      予依法論科。
二、論罪科刑部分：
（一）按刑法第10條第4 項第6 款所指之其他於身體或健康有重
      大不治或難治之傷害，係指傷害重大，且不能治療或難以
      治療者而言，如傷害雖屬不治或難治，但於身體或健康無
      重大影響者，即非本款所稱之重傷（最高法院98年度台非
      字第92號判決意旨參照）。查本件告訴人雖因腹內出血併
      脾臟四度撕裂傷，而經脾臟切除術，切除脾臟一節，有前
      揭診斷證明書及病歷各1 份在卷可稽（見偵卷第3 頁、本
      院卷第4 至84頁），惟本院依職權送請鑑定，鑑定結果認
      ：「脾臟切除感染致死案件尚屬少見，並無造成身體機能
      受損或不治、難治情節，故無法認定構成刑法第10條造成
      身體或健康有重大不治或難治而達到重傷害之程度」等語
      ，有法務部法醫研究所法醫所（98）醫文字第0981104012
      號法醫文書審查鑑定書1 份在卷可憑（見本院卷第34至36
      頁），足認本件告訴人之脾臟雖遭切除，然對於身體或健
      康仍難認有重大影響，揆諸前揭判決意旨，自非構成刑法
      所稱之重傷。
（二）核被告所為，係犯刑法第284 條第1 項前段之過失傷害罪
      。又被告於肇事後，留在事故現場，主動向前往事故現場
      處理，且尚不知肇事者為何人之員警坦承肇事，嗣並接受
      裁判之事實，有高雄市○○○○○道路交通事故肇事人自
      首情形紀錄表1 份附卷可佐（見本院審交易卷第68頁），
      是被告於員警尚不知何人犯罪前，主動坦承其為肇事者，
      符合刑法第62 條 前段自首之規定，酌予減輕其刑。至檢
      察官認被告應論以刑法第284 條第1 項後段過失傷害人致
      重傷之罪名，容有誤會，惟其基本社會事實同一，爰依法
      變更起訴法條。
（三）爰審酌被告駕駛汽車，本應謹慎注意遵守交通規則，以維
      自身及其他參與道路交通者之安全，竟疏未遵守轉彎車應
      禮讓直行車先行，肇致本件車禍發生，使告訴人受有右側
      第1 至2 及第5 至8 肋骨骨折併氣胸、左側第2 至3 及第
      6 至10肋骨骨折併氣胸、腹內出血併脾臟四度撕裂傷、左
      腎及胰臟鈍挫傷、牙齒斷裂等傷害，並因此手術切除脾臟
      ，造成告訴人身心重大創傷，雖無前科，惟迄未與告訴人
      達成和解，且其犯後猶製新詞否認犯行，未見悔意，態度
      欠佳等一切情狀，量處如主文所示之刑，並諭知易科罰金
      之折算標準，以資懲儆。
據上論斷，應依刑事訴訟法第299 條第1 項前段、第300 條，刑
法第284 條第1 項前段、第62條前段、第41條第1 項前段，刑法
施行法第1 條之1 ，判決如主文。
本案經檢察官丁○○到庭執行職務。
中    華    民    國    99    年    3     月    31    日
                      交通法庭  審判長法  官  鄭詠仁
                                      法  官  黃沛文
                                      法  官  謝枚霏
以上正本證明與原本無異。
如不服本判決應於收受送達後10日內向本院提出上訴書狀，並應
敘述具體理由；如未敘述上訴理由者，應於上訴期間屆滿後20日
內向本院補提理由書（均須按他造當事人之人數附繕本）「切勿
逕送上級法院」。
中    華    民    國    99    年    3     月    31    日
                                      書記官  楊馥如
附錄本判決論罪之法條：
刑法第284條第1項前段
（過失傷害罪）
因過失傷害人者，處 6 月以下有期徒刑、拘役或 5 百元以下罰
金，致重傷者，處 1 年以下有期徒刑、拘役或 5 百元以下罰金
。

司法院資訊處製作；財團法人民間司法改革基金會備份。
